【裁判字號】    97,國,5
【裁判日期】    970630
【裁判案由】    國家損害賠償
【裁判全文】
臺灣桃園地方法院民事判決                 97年度國字第5號
原      告 丙○○
           丁○○
           戊○○
           甲○○
           辛○○
           己○○
           庚○○
共同訴訟
代  理人   徐揆智律師
           林幸慧律師
被    告   桃園縣楊梅地政事務所
法定代理人 乙○○
訴訟代理人 江松鶴律師
上列當事人間請求國家損害賠償事件，本院於中華民國97年6 月
10 日 言詞辯論終結，判決如下：
    主  文
被告應給付原告丙○○新台幣貳拾肆萬柒仟陸佰肆拾捌元，及自
民國九十七年一月二十六日起至清償日止，按週年利率百分之五
計算之利息。
原告其餘之訴駁回。
兩造訴訟費用之負擔比例，如附表所示。
本判決第一項得為假執行。
    事實及理由
壹、程序部分：
一、按「依本法請求損害賠償時，應先以書面向賠償義務機關請
    求之。賠償義務機關對於前項請求，應即與請求權人協議。
    」、「賠償義務機關拒絕賠償，或自提出請求之日起逾三十
    日不開始協議，或自開始協議之日起逾六十日協議不成立時
    ，請求權人得提起損害賠償之訴。但已依行政訴訟法規定，
    附帶請求損害賠償者，就同一事實，不得更行起訴。」，國
    家賠償法第10條第1 項、第11條第1 項分別定有明文；又「
    損害賠償之請求如經地政機關拒絕，受損害人得向司法機關
    起訴」，土地法第71條亦定有明文。本件原告起訴主張被告
    應負國家賠償，以及土地法第68條登記誤漏虛偽之損害賠償
    責任，經以書面向被告請求賠償，為被告所拒絕，有民國96
    年12月19日桃園縣楊梅地政事務所拒絕賠償理由書1 份在卷
    可稽，是原告提起本件國家賠償訴訟及土地法第68條之損害
    賠償訴訟，已履行上開前置程序規定，合先敘明。
貳、實體部分：
一、本件原告起訴主張：
  (一)桃園縣楊梅鎮○○○段897 地號面積2.5159公頃土地（下稱
    系爭土地），為原地主鄭坤旺等13人所共有。並於54年10
    月13日出賣給訴外人黃漢鎔（已歿）、原告丁○○、戊○○
    ，以及訴外人黃漢球，其所有權應有部分均為四分之一。嗣
    黃漢球於75年12月18日，將其所有上開系爭土地所有權應有
    部分四分之一，出賣給原告甲○○。另黃漢鎔持有之系爭土
    地所有權應有部分四分之一，亦於89年2 月11日由其繼承人
    訴外人黃練文、原告辛○○、己○○及庚○○繼承，而各取
    得系爭土地所有權應有部分十六分之一。再黃練文於94年11
    月1 日，將其繼承而來系爭土地應有部分十六分之一，出賣
    給原告丙○○。綜此，系爭土地所有權應有部分即由原告丙○○取得十六分之一、原告丁○○取得四分之一、原告戊○○取得四分之一、原告甲○○取得四分之一、原告辛○○取
    得十六分之一、原告己○○取得十六分之一、原告庚○○取
    得十六分之一。
  (二)緣95年9 月系爭土地之各共有人（即原告等人）欲分割系爭
    土地時，經土地測量發現系爭土地實際面積與土地謄本、土
    地所有權狀不符，面積短少有3047.98 平方公尺。經向被告
    申請查明原因後，原告於96年10月2 日收到桃園縣政府地籍
    圖重測土地標示變更結果通知書，內載「高山頂段897 地號
    重測前面積1.3752公頃，重測後地號變更為398 地號，面積
    為1.070402公頃，短少0.304798公頃。」並於96年11月4日
    收到被告來函表示「本案疑似56年分割時面積計算錯誤致登
    記面積有誤。」則原告所有系爭土地之面積平白短少
    3047.98 平方公尺，係因被告之錯誤所致。又原告所有系爭
    土地於54年向原地主鄭坤旺等13人買得時，其土地面積為
    2.5159公頃，並非被告所主張之2.1762公頃；且被告此項主
    張與原告54年買賣契約所載之面積2.5159公頃不符。實則系
    爭土地面積不足，乃肇因於53年被告分割登記之錯誤，被告
    於56年辦理系爭土地分割出897 之14地號時猶未發現，直到
    原告95年辦理系爭土地分割測量時才發覺；並被告主張原告
    54年買賣時系爭土地登記面積尚未發生錯誤一事，亦未能提
    出相關證據以實其說。再系爭土地自53年起陸續分割出897
    之1 至897 之14地號等14筆土地；其中897 之2 地號土地，
    係於53年1 月26日自897 地號土地分割出來，該897 之2 地
    號土地面積3261平方公尺，與重測前原告不足土地面積相同
    。原告合理懷疑被告在53年辦理897 之2 地號土地分割時，
    面積計算已有錯誤，被告所辯疑似56年分割時面積計算錯誤
    ，顯屬推脫之詞。
  (三)另原告甲○○、丙○○於購買系爭土地應有部分時，係以土
    地謄本及所有權狀為依據，而信賴被告機關登記之公信力。
    則被告機關就土地謄本及所有權狀所載面積事後有短少，自
    應由被告機關負責，原告並無過失。況本件系爭土地是整體
    面積不足，就連被告地政機關都需運用精密儀器測量始得探
    知；則如何能期待一般民眾於買賣土地時，即發現土地面積
    登記有錯誤之情形？此時原告當然是信賴被告機關土地登記
    具有之公信力。末土地法第68條所定賠償責任，土地法既未
    規定其時效；且該規定係以行為失當為要件，與民法侵權行
    為不同，故其時效自應適用15年之一般時效，而非民法第
    197 條之規定。又本件原告係因96年系爭土地登記之面積變
    更，而受有損害；則原告依國家賠償法及土地法請求被告損
    害賠償之請求權時效，應自該時起算，故原告之請求尚未罹
    於時效。
  (四)爰依國家賠償法第2 條、土地法68條之規定，併予主張，請
    求被告就原告系爭土地短少之部分為損害賠償，並聲明：被
    告應給付原告丙○○新台幣346,707 元、原告丁○○1,386,
    830 元、原告戊○○1,386,830 元、原告甲○○1,38 6,830
    元、原告辛○○346,707 元、原告己○○346,707 元，以及
    原告庚○○346,707 元，並均自起訴狀繕本送達被告翌日起
    至清償日止，按週年利率百分之五計算之利息。
二、被告之抗辯：
  (一)本件系爭土地面積登記之錯誤，應肇始於56年分割出897 之
    14地號土地之後，系爭土地登記面積誤增3397平方公尺。而
    原告丁○○、戊○○，以及訴外人黃漢球，黃漢鎔係於54年
    間即因買賣而取得系爭土地，其對系爭土地面積誤增情形，
    應不難發現。且54年買賣當時，系爭土地登記尚未發生錯誤
    ，是上述4 人之權益並未受損；而訴外人黃漢鎔之繼承人原
    告辛○○、己○○、庚○○，以及訴外人黃練文之權益，亦
    未受損害。又897 之2 地號土地於35年6 月30日總登記時即
    已存在；並非如原告所述，係自897 地號土地分割出來；則
    原告指被告在53年辦理897 之2 地號土地分割時，面積計算
    有錯誤一事，即非事實。
  (二)另訴外人黃漢球於75年間將其所有上開系爭土地所有權應有
    部分四分之一，出賣給原告甲○○；以及94年間訴外人黃練
    文將其繼承而來系爭土地應有部分十六分之一，出賣給原告
    丙○○時，均未就權利範圍為點交，則原告甲○○、丙○○
    本件損害發生亦有過失。是渠等如認因此受有損害，應循其
    間之買賣契約主張之，而與被告無涉。再者，依國家賠償法
    第8 條第1 項規定，賠償請求權自請求權人知有損害時起2
    年間不行使而消滅；自損害發生時起逾5 年者亦同。系爭土
    地於56年分割後登記面積誤載至今已逾5 年，則原告之國家
    賠償請求權，應已罹於時效。並依土地法第68條第2 項規定
    ，因登記錯誤之損害賠償，不得超過受損害時之價值，原告
    所主張之損害數額，顯無依據。為此聲明：原告之訴駁回。
三、本件原告主張系爭土地為原地主鄭坤旺等13人所共有；於54
    年10月13日出賣給訴外人黃漢鎔（已歿）、原告丁○○、戊○○，以及訴外人黃漢球等人。嗣黃漢球於75年12月18日，
    將其所有上開系爭土地所有權應有部分四分之一，出賣給原
    告甲○○。另黃漢鎔持有之系爭土地所有權應有部分四分之
    一，亦於89年2 月11日由其繼承人訴外人黃練文、原告辛○○、己○○及庚○○繼承，而各取得系爭土地所有權應有部
    分十六分之一。再黃練文於94年11月1 日，將其繼承而來系
    爭土地應有部分十六分之一，出賣給原告丙○○。至此，系
    爭土地所有權應有部分即由原告丙○○取得十六分之一、原
    告丁○○取得四分之一、原告戊○○取得四分之一、原告甲○○取得四分之一、原告辛○○取得十六分之一、原告己○○取得十六分之一、原告庚○○取得十六分之一等情事，有
    54年系爭土地買賣契約書影本、96年11月8 日系爭土地地籍
    整理清冊各1 份在卷可稽；並為被告所不爭執，堪信為真實
    。又系爭土地於35年辦理土地總登記時登記面積為25159 平
    方公尺，並於53年分割出897之9、897之10、897之11、897
    之12，以及897之13地號之土地（至897之2 地號土地是否同
    係53年自897 地號所分割出來，兩造則有爭執）；嗣於56年
    又分割出897之14 地號等情，有35年土地謄本影本以及臺灣
    省桃園縣土地登記簿影本可憑，並為兩造所不爭執，亦堪採
    信。是本件兩造爭執之點即在於：（一）897之2地號土地是
    否係於53年時從系爭897 地號土地所分割出來？（二）53年
    系爭土地登記之面積是否已有錯誤？原告丁○○、戊○○，
    以及訴外人黃漢球、黃漢鎔於54年所買得之系爭土地，其土
    地面積又為若干？（三）56年系爭土地分割出897 之14地號
    時，被告就系爭土地面積之登記有無錯誤之情形？（四）原
    告是否有因被告就系爭土地面積登記之錯誤，而受有損害？
    （五）原告甲○○、丙○○就本件損害之發生，是否有過失
    ？（六）本件原告損害賠償之請求，是否已罹於時效？茲分
    別論敘如下：
  (一)時效抗辯部分：
    被告以系爭土地於56年分割後登記面積誤載至今已逾5 年，
    原告之賠償請求權，應已罹於時效等語為抗辯。經查，就土
    地法第68條請求權之消滅時效，土地法本身並無規定。惟依
    國賠法第6 條規定，國家損害賠償，本法及民法以外其他法
    律有特別規定者，適用其他法律之規定可知，土地法應是國
    家賠償法之特別規定。則依特別法優先適用之原則，特別法
    土地法既未就第68條損害賠償請求權時效有所規定，則應回
    歸適用普通法即國家賠償法第8 條第1 項之規定：「賠償請
    求權，自請求權人知有損害時起，因二年間不行使而消滅；
    自損害發生時起，逾五年者亦同」，首需指明。又本件原告
    甲○○、丙○○係於75年、94年，分別購買系爭土地應有部
    分四分之一以及十六分之一，惟渠等應於買賣時即遭受系爭
    土地面積短少之損害，是甲○○之損害發生時點應為75年，
    距今已逾5 年，是被告抗辯原告甲○○之損害賠償請求權已
    罹於時效之情，應可採信。至於原告丙○○雖於94年購買系
    爭土地，惟其於96年地籍圖重測後，收到96年10月2 日桃園
    縣政府地籍圖重測土地標示變更結果通知書，內載「高山頂
    段89 7地號重測前面積1.3752公頃，重測後地號變更為398
    地號，面積為1.070402公頃，短少0.304798公頃。」，始知
    受有損害，是原告丙○○於97年1 月11日提起本件訴訟，自
    無超過前述法條所規定知有損害時起，2 年間不行使；或自
    損害發生時起，逾5 年不行使之時效規定。被告對於原告丙○○為時效消滅之抗辯，並不足採。原告甲○○之損害賠償
    請求權既已罹於時效，其請求即無理由，應予駁回。
  (二)原告主張系爭897 之2 地號土地，係於53年自897 地號土地
    分割出來；而該地號土地之面積，與重測前原告不足土地面
    積相同，是被告在53年辦理897 之2 地號土地分割時，面積
    計算已有錯誤等情；為被告所否認，並辯稱897 之2 地號土
    地於35年6 月30日總登記時即已存在等語。經查，本件系爭
    楊梅鎮○○○段897 地號土地，於35年土地總登記時面積為
    25159 平方公尺；並於53年時分割出897 之9 、897 之10、
    89 7之11、897 之12，以及897 之13地號之土地一節，有桃
    園縣楊梅地政事務所97年4 月21日楊地登字0970001079號函
    覆結果在卷可查。並依目前地政登記之實務，如該謄本所載
    地號之土地係由它筆土地分割而來者，於謄本上俱需註明。
    然原告提出之897 之2 地號土地謄本，其土地標示部中其它
    登記事項欄為空白，並無該地號係由系爭897 地號土地分割
    而來之記載。又該謄本登記次序第4 至14均明載登記日期為
    35年6 月30日，登記原因則為總登記。顯見上開897 之2地
    號土地於35年6 月30日總登記時，即已存在。是原告上開之
    主張，即無可採；而被告所辯，則屬有據。
  (三)原告復主張系爭土地面積不足，乃肇因於53年被告分割登記
    之錯誤；並54年其向原地主鄭坤旺等13人買得系爭土地時，
    其土地面積為2.5159公頃，並非被告所主張之2.1762公頃等
    語；為被告所否認，並以系爭土地登記錯誤是發生於56 年
    分割出897 之14地號土地之後為抗辯。經查，系爭土地於35
    年辦理土地總登記時登記面積為25159 平方公尺，並於53年
    分割出897 之9 、897 之10、897 之11、89 7之12，以及89
    7 之13地號土地之事實為兩造所不爭執，已如上述。則依被
    告提出之臺灣省桃園縣楊梅鎮○○○段897 之9 至897 之13
    地號土地登記簿，將該各筆53年由系爭土地分割出去之土地
    登記面積加總計算，其面積共為3397平方公尺。而以系爭土
    地35年土地總登記時登記面積25159 平方公尺，扣減掉53年
    所分割出897 之9 至897 之13地號土地面積總和3397平方公
    尺，系爭土地於53年分割後土地面積應為21762 平方公尺。
    是原告上揭所指系爭土地於53年登記面積即有錯誤一節，應
    屬誤會。又原告等人係54年間向原地主鄭坤旺等13人買得系
    爭土地，其時間點顯係位於上述53年系爭土地分割之後，是
    渠等所能買受之系爭土地面積，依理應無可能多於系爭土地
    於53年分割後之土地面積21762 平方公尺之可能。則原告提
    出54年向原地主鄭坤旺等13人買得系爭土地之買賣契約書，
    其上所載買賣當時系爭土地之面積為2.5159公頃（即2515 9
    平方公尺）之記載，應係誤載，始符事理。綜上，系爭土地
    於53年分割後以及54年原告買受時之土地面積，應為被告所
    主張之21762 平方公尺；且當時系爭土地登記面積，亦無原
    告所指誤載或登記錯誤之情形；原告上揭之主張，尚無可採
    。
  (四)嗣系爭土地又於56年分割出897 之14地號土地，而該地號土
    地於分割後96年土地重測前，面積為11397 平方公尺，有土
    地謄本及96年10月2 日桃園縣政府地籍圖重測土地標示變更
    結果通知書各1 份在卷可稽。則如上所述，系爭土地於53
    年分割出897 之9 至897 之13地號土地後面積為21762 平方
    公尺，如再扣除56年分割出之897 之14地號土地面積1 1397
    平方公尺，則系爭土地剩餘之面積應為10365 平方公尺（計
    算式：00000 －00000 ＝10365） 。惟被告於56年12月19
    日所登記、製作土地謄本土地標示部上，卻登載系爭土地面
    積為1.3752公頃（即13752 平方公尺，增載部分為3387平方
    公尺），是被告於56年系爭土地分割出897 之14地號土地後
    土地面積登記有錯誤之情事，已為明顯。被告前所主張系爭
    土地登記錯誤是發生於56年分割出897 之14地號土地之後一
    事，即為可採。
  (五)按因登記錯誤遺漏或虛偽致受損害者，由該地政機關負損害
    賠償責任。但該地政機關證明其原因應歸責於受害人時，不
    在此限；公務員於執行職務行使公權力時，因故意或過失不
    法侵害人民自由或權利者，國家應負損害賠償責任，土地法
    第68條、國家賠償法第2 條第2 項分別定有明文。。又依國
    家賠償法第6 條之規定，國家損害賠償，本法及民法以外其
    他法律有特別規定者，適用其他法律。由此可見，土地法第
    68條之規定相對於國家賠償法第2 條而言，應該係居於特別
    法之地位，應優先於國賠法為適用。是依上開法條及說明，
    本件原告依國家賠償法第2 條請求被告為損害賠償部分，即
    與法有未合，應予駁回。至原告依土地法68條之規定，請求
    被告損害賠償部分，則如上述，既系爭土地面積登記錯誤是
    發生於56年間，則原告丁○○、戊○○，以及訴外人黃漢球
    ，黃漢鎔54年買受系爭土地當時，面積登記尚未發生錯誤，
    是上述4 人之權益並未受損；且訴外人黃漢鎔之繼承人原告
    辛○○、己○○、庚○○，以及訴外人黃練文之權益，亦未
    受損害。綜上，尚難謂原告丁○○、戊○○、辛○○、己○○及庚○○等5 人有因被告56年就系爭土地面積登記錯誤而
    受有損害，是渠等依土地法68條之規定，請求被告為損害賠
    償，即屬無據，應予駁回。至原告丙○○部分，因其於94年
    購買系爭土地應有部分十六分之一時，係以土地謄本及所有
    權狀為依據。然如上所述，系爭土地土地謄本及所有權狀之
    土地面積登記，於56年之後即已發生錯誤；實際上系爭土地
    面積為10365 平方公尺，卻誤載為13752 平方公尺，增載之
    部分為3387平方公尺。並系爭土地經96年地籍重測後，地號
    變更為398 地號，面積更正為1.070402公頃（即10704.20平
    方公尺），有96年10月2 日桃園縣政府地籍圖重測土地標示
    變更結果通知書附卷可查。是本件原告丙○○因信賴被告56
    年錯誤之系爭土地面積登記所受之損害，即為由56年錯誤之
    登記面積13752 平方公尺，減去96年更正後之土地面積1070
    4.20平方公尺，則原告丙○○因信賴土地登記受損害之面積
    為3047.9 8平方公尺。茲以實務上供作申報土地移轉現值（
    如買賣，贈與.... .) 參考之土地公告現值為地價計算基準
    ，系爭土地96年1 月公告土地現值每平方公尺1300元計算，
    則原告丙○○所得請求被告損害賠償之金額為24 7,648 元
    （計算式：1300×30 47.98×1/16＝247,648 ，小數點以下
    四捨五入）；逾此部分之請求，即為無理由，應予駁回。
  (六)至被告以原告丙○○於94年分別購買系爭土地應有部分十六
    分之一時，均未就權利範圍為點交，則其就本件損害發生應
    亦有過失等語為抗辯。惟查原告丙○○於購買系爭土地應有
    部分時，係以土地謄本及所有權狀為依據，而信賴被告機關
    登記之公信力，此亦為一般社會大眾交易上之慣習。此由土
    地法第43條賦予土地登記具有絕對之公信力之規定，亦可見
    一斑。況本件系爭土地是整體面積不足，就連被告地政機關
    都需運用精密儀器測量始得探知登記面積錯誤；如何能期待
    一般民眾於買賣土地時，即發現土地面積登記有錯誤之情形
    ？如此，則地政機關之土地登記豈非僅係聊備一格？綜上，
    應認被告機關就土地謄本及所有權狀所載面積有錯誤，應由
    被告機關負責，原告丙○○並無過失，始符事理之平。被告
    上所置辯，應無可採。
四、綜上所述，原告甲○○、丁○○、戊○○、辛○○、己○○
    及庚○○等6 人依國家賠償法第2 條及土地法第68條之規定
    ，請求判決被告應給付原告丁○○1,38 6,830元、原告戊○○1,386,83 0元、原告甲○○1,386,830 元、原告辛○○34
    6,707 元、原告己○○346,707 元，以及原告庚○○346,70
    7 元，並均自起訴狀繕本送達被告翌日起至清償日止，按週
    年利率百分之五計算之利息，為無理由，應予駁回。至原告
    丙○○依土地法第68條請求被告損害賠償247,648 元，及自
    97年1 月26日起至清償日止，按週年利率百分之五計算利息
    之請求，亦為有理由，應予准許；至逾此部分之請求，亦為
    無理由，應予駁回。又前揭原告丙○○勝訴部分，為命給付
    金額未逾新台幣50萬元之判決，依民事訴訟法第389 條第1
    項第5 款之規定，應依職權宣告假執行。
五、本件事證已臻明確，兩造其餘攻擊防禦方法及舉證，核與判
    決結果無影響，爰不一一論列，併此敘明。
六、據上論結，本件原告之訴為一部有理由，一部無理由，依民
    事訴訟法第79條、第85條第1項、第389條第1項第5款，判決
    如主文。
中    華    民    國    97    年     6     月    30   日
                        民事第一庭  法官   吳爭奇
本判決與原本無異。
如不服本判決應於本判決送達後20日內向本院提起上訴狀。
 附表：
┌───────┬───────┐
│稱謂          │訴訟費用負擔比│
│              │例            │
├───────┼───────┤
│被告          │百分之三      │
├───────┼───────┤
│原告丙○○    │百分之一      │
├───────┼───────┤
│原告丁○○    │百分之二十五  │
├───────┼───────┤
│原告戊○○    │百分之二十五  │
├───────┼───────┤
│原告甲○○    │百分之二十五  │
├───────┼───────┤
│原告辛○○    │百分之七      │
├───────┼───────┤
│原告己○○    │百分之七      │
├───────┼───────┤
│原告庚○○    │百分之七      │
└───────┴───────┘
中    華    民    國    97    年      7    月     1   日
                                    書記官  梁麗雲


司法院資訊處製作；財團法人民間司法改革基金會備份。
